臺灣臺中地方法院民事判決　　　　　　93年度簡上字第334號
上　訴　人　泰有營造股份有限公司
法定代理人　甲○○
訴訟代理人　朱元宏律師
複　代理人　蘇哲科律師
被　上訴人　良全預拌混凝土股份有限公司
法定代理人　丙○○
訴訟代理人　陳昭宜律師
複　代理人　乙○○
上列當事人間請求給付貨款事件，上訴人對於中華民國93年10月
6日本院臺中簡易庭93年度中簡字第901號第一審判決提起上訴，
本院於民國94年9月30日言詞辯論終結，判決如下：
    主      文
上訴駁回。
第二審訴訟費用由上訴人負擔。
    事實及理由
一、被上訴人於原審起訴主張：兩造曾因上訴人承攬「台中縣太
    平市德隆新社區新建工程」，簽訂「台中縣太平市德隆新社
    區新建工程及植栽工程暨道路工程三項合併材料合約書」，
    嗣上訴人於民國92年11月至93年 1月間向被上訴人購買預拌
    混凝土。被上訴人已依約交貨，貨款合計為新臺幣（下同）
    2,207,680元，惟上訴人僅給付1,857,944元，尚積欠349,73
    6元未清償。爰依民法第367條買賣價金請求權之法律關係，
    請求上訴人給付349,736元及法定遲延利息等語。
二、上訴人則以：兩造間之材料合約書中有關3500 PSI混凝土之
    單價為每立方米 1,160元。惟因被上訴人有如下所示不為供
    料、遲延供料或供料不足之情形：(1)上訴人於92年11月24日
    訂貨，指定於同年11月27日供料 310立方米，惟被上訴人並
    未出貨。(2)上訴人於92年12月 8日訂貨，指定於同年12月11
    日供料140立方米，惟被上訴人僅供料124立方米。(3)上訴人
    於92年12月15日訂貨，指定於同年12月17日供料90立方米，
    惟被上訴人逾期於同年12月18日僅供料62立方米。(4)上訴人
    於92年12月16日訂貨，指定於同年12月20日供料 285立方米
    ，惟被上訴人僅供料 231立方米。(5)上訴人於93年1月2日訂
    貨，指定於同年1月3日供料30立方米，惟被上訴人並未出貨
    。(6)上訴人於93年1月2日訂貨，指定於同年1月6日供料 250
    立方米，惟被上訴人未出貨。(7)上訴人於93年1月6日訂貨，
    指定於同年1月8日供料 180立方米，惟被上訴人僅供料96立
    方米，同 年1月14日始再補充供料40立方米。(8)上訴人於93
    年1月13日訂貨，指定於同年1月16日供料86立方米，惟被上
    訴人並未出貨。(9)上訴人於93年1月16日訂貨，指定於同年1
    月19日供料 100立方米，惟被上訴人並未出貨。(10)上訴人於
    93年1月20日訂貨，指定於同年1月29日供料 110立方米，惟
    被上訴人並未出貨。上訴人乃緊急向巨力混凝土工業股份有
    限公司（下稱巨力公司）、長生預拌混凝土股份有限公司（
    下稱長生公司）、興威股份有限公司（下稱興威公司）訂用
    3500 PSI之混凝土，其數量、單價及價差如下：(1)92年11月
    份向巨力公司訂用570立方米，每立方米含稅單價為1,388元
    。價差為129,960元。(2)92年12月份向巨力公司訂用272立方
    米，每立方米含稅單價為1,388元。價差為 62,016元。(3)93
    年1月份向巨力公司訂用47立方米，每立方米含稅單價為1,4
    80元。價差為 15,040元。(4)93年1月份向長生公司訂用54立
    方米，每立方米含稅單價為1,388元。價差為12,312元。(5)9
    3年1月份向興威公司訂用86立方米，每立方米含稅單價為1,
    332元。價差為14,792元。以上差價損失計234,120元，依系
    爭材料合約書第18條之規定，被上訴人應賠償上開差價損失
    ，並由上訴人逕自未領貨款內扣抵等語，資為抗辯。
三、原審法院審酌兩造攻擊防禦方法後，認上訴人所為被上訴人
    有不為供料、遲延供料或供料不足之情事，致生價差損失23
    4,120 元之抗辯，不足採信，被上訴人請求給付貨款，為有
    理由，因而判決上訴人應給付被上訴人 349,736元，及自93
    年4月1日起至清償日止，按年息5%計算之利息。上訴人對原
    審判決不服，提起上訴，並為上訴聲明：(一)原判決廢棄。(二)
    被上訴人在第一審之訴駁回。被上訴人則答辯聲明：上訴駁
    回。
四、下列事實為兩造所不爭執，並有上訴人與內政部營建署簽立
    之工程契約書一件、上訴人與被上訴人、長生公司、興威公
    司分別簽訂之「台中縣太平市德隆新社區新建工程及植栽工
    程暨道路工程三項合併材料合約書」各 1份、被上訴人公司
    請款明細表4紙、巨力公司結帳單及統一發票各2份、長生公
    司請款通知單及統一發票各 1件為證，自堪信為真實，本院
    採為判決之基礎。
  （一）上訴人於92年7月24日與內政部營建署簽訂工程契約，
        承攬「台中縣太平市德隆新社區新建工程」。
  （二）上訴人為施作上開工程，與被上訴人公司、長生公司、
        興威公司分別訂立「台中縣太平市德隆新社區新建工程
        及植栽工程暨道路工程三項合併材料合約書」，向該三
        公司訂購預拌混凝土材料，以利相互調度支援。訂購之
        數量、單價，均如附件所示之預估詳細價目表，該表之
        說明欄記載：「依實際進貨數量計算」「進貨數量超過
        或不足本合約數量時，單價一律依照本合約單價，不得
        另要求加價」。另合約書第2條第4款約定：「交貨時間
        另以書面通知，唯甲方（即上訴人，下同）須於出貨前
        二天通知乙方（即被上訴人，下同）」；第18條約定：
        「乙方如無法依照甲方工程進度或合約時程提供甲方需
        用材料，乙方同意賠償甲方因延誤供料所致之損失‧‧
        ‧及混凝土搗築工程加班費及甲方另請其他廠商緊急供
        料或另行招商承作之差價損失。前項延期交貨之損失及
        差價損失，甲方得在乙方未領貨款及保留款內扣抵；如
        有不足，得向乙方或其保證人追繳之」。
  （三）被上訴人向上訴人請領92年11月份至93年 1月份之材料
        款，請款金額為2,207,680元，上訴人已給付1,857,944
        ，尚有貨款349,736元未清償。
  （四）兩造材料合約書中有關3500 PSI混凝土之單價為每立方
        米 1,160元。上訴人曾於施工期間向巨力公司、長生公
        司、興威公司訂用3500 PSI之混凝土，其數量、單價及
        價差如下：
      １、92年11月份向巨力公司訂用 570立方米，每立方米含
          稅單價為1,388元。價差為129,960元。
      ２、92年12月份向巨力公司訂用 272立方米，每立方米含
          稅單價為1,388元。價差為62,016元。
      ３、93年1月份向巨力公司訂用 47立方米，每立方米含稅
          單價為1,480元。價差為15,040元。
      ４、93年1月份向長生公司訂用 54立方米，每立方米含稅
          單價為1,388元。價差為12,312元。
      ５、93年1月份向興威公司訂用 86立方米，每立方米含稅
          單價為1,332元。價差為14,792元。
五、本件訴訟之爭點
  （一）如下所示之訂貨，上訴人是否於出貨前二天以書面通知
        被上訴人？被上訴人是否有未依上訴人之指示出貨，而
        有如下所示不為供料、遲延供料或供料不足之情形？
      １、上訴人於92年11月24日訂貨，指定於同年11月27日供
          料310立方米，惟被上訴人並未出貨？
      ２、上訴人於92年12月 8日訂貨，指定於同年12月11日供
          料140立方米，惟被上訴人僅供料124立方米？
      ３、上訴人於92年12月15日訂貨，指定於同年12月17日供
          料90立方米，惟被上訴人逾期於同年12月18日僅供料
          62立方米？
      ４、上訴人於92年12月16日訂貨，指定於同年12月20日供
          料285立方米，惟被上訴人僅供料231立方米？
      ５、上訴人於93年1月2日訂貨，指定於同年1月3日供料30
          立方米，惟被上訴人並未出貨？
      ６、上訴人於93年1月2日訂貨，指定於同年1月6日供料25
          0立方米，惟被上訴人未出貨？
      ７、上訴人於93年1月6日訂貨，指定於同年1月8日供料18
          0立方米，惟被上訴人僅供料96立方米，同年1月14日
          始再補充供料40立方米？
      ８、上訴人於93年1月13日訂貨，指定於同年1月16日供料
          86立方米，惟被上訴人並未出貨？
      ９、上訴人於93年1月16日訂貨，指定於同年1月19日供料
          100立方米，惟被上訴人並未出貨？
      １０、上訴人於93年1月20日訂貨，指定於同年1月29日供料
          110立方米，惟被上訴人並未出貨？
  （二）不爭執之事項第(四)項第 1款之訂貨時間係在92年11月13
        日以前或是在92年11月29日？
  （三）如被上訴人有不為供料、遲延供料或供料不足之情形，
        則上訴人就不爭執之事項第(四)項之進貨，其價差是否可
        自被上訴人得請求之貨款中扣抵？
五、得心證之理由：
  （一）買受人對於出賣人，有交付約定價金及受領標的物之義
        務。民法第 367條定有明文。本件上訴人於92年11月至
        93年1月間向被上訴人購買預拌混凝土，尚有貨款349,7
        36未給付之事實，為兩造所不爭執而可信為真正，則被
        上訴人自可依民法第 367條買賣價金請求權之法律關係
        ，請求上訴人給付上開金額之貨款。
  （二）當事人主張有利於己之事實者，就其事實有舉證之責任
        。民事訴訟法第 277條前段定有明文。本件上訴人抗辯
        被上訴人有如爭點(一)所示10項不為供料、遲延供料或供
        料不足之情形，致上訴人改向巨力公司、長生公司、興
        威公司購料，受有差價損失合計 234,120元之事實，然
        被上訴人否認有不為供料、遲延供料或供料不足之情形
        ，並陳稱：上訴人未依約於出貨前 2日以書面通知被上
        訴人等語，則上訴人自應就爭點(一)所示10項之訂貨，確
        有依兩造約定之方式為通知之事實，負舉證之責任。經
        查：
      １、兩造簽訂之系爭材料合約書第2條第4款約定：「交貨
          時間另以書面通知，唯甲方（指上訴人）須於出貨前
          二天通知乙方（指被上訴人）」，顯見上訴人通知被
          上訴人出貨，必須預留 2日，使被上訴人有足夠時間
          為出貨之準備。因此，如上訴人未依約於出貨前 2日
          通知被上訴人，則被上訴人縱未為出貨或出貨數量不
          足，亦難指被上訴人有違約不為供料或供料不足之情
          事。本件上訴人主張向被上訴人為如爭點(一)第5、7項
          所示訂貨通知之事實，固據提出經被上訴人簽認回傳
          之訂貨通知統計表2份為證。惟其中第5項部分，上訴
          人係於93年1月2日訂貨，指定於同年1月3日供料30立
          方米，被上訴人回傳該訂貨通知統計表時，加註：「
          因為1月3日本公司工作忙碌，未能及時安排，現將安
          排1月5日為貴公司灌漿，若經許可，煩請回函告知確
          定」「煩請貴公司能於灌漿二日前告知」等語，則上
          訴人顯然未依上開契約之約定，於出貨前 2日通知被
          上訴人，使被上訴人有充裕之備料時間，因此，被上
          訴人縱未依指示出貨，尚難認係違約不為供貨。其中
          第7項部分，上訴人於93年1月6日訂貨，指定於同年1
          月8日供料180立方米，惟依該次之訂貨通知統計表顯
          示，上訴人係於93年1月6日19時45分始以傳真向被上
          訴人訂貨，被上訴人於93年1月7日回傳，並加註：「
          下次請在上班時間傳真，以方便我方備料」等語，顯
          見此次上訴人以傳真通知出貨，係在93年1月6日被上
          訴人公司員工下班之後，則被上訴人只能在翌日上班
          後，方得知悉上訴人該項出貨之通知，距所指定之出
          貨日期93年1月8日，亦未達 2日，是被上訴人於指定
          日期僅供料96立方米，仍難指其有供料不足之違約。
      ２、混凝土係由水泥、粗細粒料及水，按規定比例拌和而
          成，必要時得摻用化學摻料或其他摻料。其固可在應
          為澆置（俗稱灌漿）之工地現場拌和，惟因場地需求
          之成本或存放原料不便等因素，通常均由混凝土供應
          業者在他地拌和，再由攪拌車運送至工地澆置，此即
          所謂之預拌混凝土。然已預為拌和之混凝土，必因時
          間之經過而漸趨固化，為使所澆置之結構體符合應有
          之品質及強度，通常均要求預拌混凝土出廠至澆置之
          時間，不得超過 1.5小時，此觀諸行政院公共工程委
          員會制頒「公共工程施工綱要規範」第03053章3.1.2
          規定：「混凝土自加水拌和起至運送澆置於最後位置
          之時間止不可超過 1.5小時，於此時間內而未澆置之
          任何混凝土均拒絕使用，並棄置於工地範圍外」等語
          即明。本件上訴人為施作其所承攬之工程，同時與被
          上訴人公司、長生公司、興威公司分別訂立「台中縣
          太平市德隆新社區新建工程及植栽工程暨道路工程三
          項合併材料合約書」，向該三公司訂購預拌混凝土材
          料，以利相互調度支援。上訴人所舉證人丁○○亦到
          庭證述：「系爭工程上訴人公司將混凝土發包給三個
          廠商，通常是發包給二家，本件因為是三家的條件都
          相當，所以發包給三家。發包給多家的原因是可以互
          相調度。本件現場有就三家廠商分區供料，彼此間有
          互相支援‧‧‧」等語。則就非屬被上訴人違約之未
          出貨或出貨數量不足部分，上訴人是否已向長生公司
          、興威公司調貨支應，被上訴人無從得知，苟上訴人
          仍需該未出貨或出貨數量不足部分之貨品，自仍應依
          契約所定之方式為出貨之通知，以免發生被上訴人將
          預拌混凝土送至工地，惟因上訴人已另行調貨，無法
          再進行澆置，而應將該混凝土棄置之情形。本件上訴
          人就如前所述93年1月3日、93年1月8日二筆非屬被上
          訴人違約之未出貨或出貨數量不足部分，並未提出已
          另依契約所定之方式為出貨通知之事證，則被上訴人
          事後縱未補足上訴人於93年1月2日、93年1月6日以傳
          真所訂購之數量，亦難指被上訴人有不為供料或供料
          不足之違約。
      ３、上訴人主張其就爭點(一)第 1、2、3、4、6、8、9、10
          等項之訂貨，曾依契約之約定，於出貨前 2日以傳真
          之書面通知被上訴人等事實，固據提出訂貨通知統計
          表 8紙為證，並舉證人陳晼隆於原審93年8月4日言詞
          辯論期日到庭證述：「我是本件系爭工程的監工，原
          告（即被上訴人，下同）供貨，在92年11月份至93年
          3 月份不正常，我們向原告訂貨，是以傳真訂貨單訂
          貨，一向都是如此，到了92年12月、93年 1月份就以
          電話訂貨，至93年 1月份我們要求以傳真訂貨，以免
          日後發生問題」「92年12月以電話訂貨，定多少記不
          得，差多少也記不得了，92年11月，也有差，差多少
          也記不得了，93年 1月份差多少，也記不得了」等語
          ；再於93年 9月22日言詞辯論期日到庭證述：「訂貨
          單是我寫的，這是在灌漿之前2、3天寫的，我寫了有
          傳真過去，但是原告沒有回傳，之前是一直都沒有回
          傳，到了 11、12月、1月供料有問題，他們才回傳」
          。另舉證人丁○○於本院94年4月7日準備程序期日到
          庭證述：「被上訴人公司在92年10月之前供料正常，
          92年10月之後陸續有供料不足的情形，上訴人向長生
          、興威、巨力三家調貨，調貨之詳細情形我不是很清
          楚」等語。惟證人陳晼隆係上訴人公司之工地監工，
          證人丁○○則為上訴人公司之副理，其二人所為證言
          之憑信性本已較低，自應參酌其他佐證，足以認定與
          事實相符，方可採信。然上訴人所提出系爭 8紙訂貨
          通知統計表，並無被上訴人簽認回傳之記載，亦無被
          上訴人確已收受該等訂貨通知之資訊可供查核，則上
          訴人之舉證，尚不足以證明其已依約於出貨前 2日通
          知被上訴人，是被上訴人未為出貨，亦難認被上訴人
          就此部分有違約不為供料之情事。至被上訴人雖於93
          年12月11日供料 124立方米、同年12月18日供料62立
          方米、同年12月20日供料 231立方米，惟此僅能說明
          兩造確有上開交易，亦難憑以認定超過該等數量部分
          ，上訴人確已依約於出貨前2日通知被上訴人。
      ４、綜上，上訴人之舉證尚不足以證明其就爭點(一)所示10
          項之訂貨，確有依兩造約定於出貨前 2日通知被上訴
          人之事實，則被上訴人縱未為出貨或出貨數量不足，
          亦難認被上訴人有上訴人所指不為供料、遲延供料或
          供料不足之情事。是上訴人主張其受有差價損失 234
          ,120元，應自被上訴人可請領之貨款中扣除，即非可
          採。
  （三）給付有確定期限者，債務人自期限屆滿時起，負遲延責
        任。給付無確定期限者，債務人於債權人得請求給付時
        ，經其催告而未為給付，自受催告時起，負遲延責任。
        其經債權人起訴而送達訴狀，或依督促程序送達支付命
        令，或為其他相類之行為者，與催告有同一之效力。民
        法第 229條第1項、第2項定有明文。又遲延之債務，以
        支付金錢為標的者，債權人得請求依法定利率計算之遲
        延利息。但約定利率較高者，仍從其約定利率。應付利
        息之債務，其利率未經約定，亦無法律可據者，週年利
        率為百分之五，民法第 233條第1項、第203條亦有明文
        。本件被上訴人對上訴人之系爭貨款債權，係無確定期
        限之給付，自應經被上訴人之催告而未為給付，上訴人
        始負遲延責任。是被上訴人請求自起訴狀繕本送達上訴
        人翌日即93年4月1日（參原審卷第33頁之送達證書）起
        ，按週年利率5%計算之法定遲延利息，即屬有據。
  （四）綜上所述，被上訴人依民法第 367條買賣價金請求權之
        法律關係，請求上訴人給付 349,736元，及自93年4月1
        日起至清償日止，按年息5%計算之利息，為有理由，應
        予准許。原審為被上訴人勝訴之判決，並適用民事訴訟
        法第 389條第1項第3款之規定，依職權宣告假執行，於
        法並無不合。上訴意旨指摘原判決不當，求予廢棄改判
        ，為無理由，應予駁回。
六、本件就爭點(一)之判斷，已足認定上訴人之上訴為無理由，則
    兩造有關爭點(二)、(三)之主張及所舉證據，縱經審酌，亦與判
    決之結果不生影響，自無再予論述之必要，附此敘明。
七、據上論結，本件上訴為無理由，依民事訴訟法第436條之1第
    3項、第449條第1項、第78條，判決如主文。
中　　華　　民　　國　　94　　年　　10　　月　　21　　日
              民事第四庭    審判長法  官　洪碧雀
              　　　　　　　　　　法  官　陳添喜
　　　　　　  　　　　　　　　　　法  官　張恩賜
以上正本係照原本作成。
本件判決不得上訴。
中　　華　　民　　國　　94　　年　　10　　月　　21　　日
                          　　　  書記官
